臺灣臺南地方法院刑事判決　　　　　　　99年度易字第1405號
公　訴　人　臺灣臺南地方法院檢察署檢察官
被　　　告　陳建文
上列被告因侵占案件，經檢察官提起公訴（98年度偵續字第210
號），本院判決如下：
    主  文
陳建文無罪。
    理  由
壹、公訴意旨略以：陳建文於民國94年7月間，與蘇秋蓮合夥投
    資不動產，並共同購得臺南縣佳里鎮○○街95號（下稱95
    號房地）及臺南縣佳里鎮○○街99號（下稱99號房地）2間
    房地，雙方約定由蘇秋蓮就上開2間房地各出資新臺幣（下
    同）50萬元，陳建文則負擔部分頭期款、代書費、銀行規費
    等費用，另95號房地及99號房地分別登記在陳怡安及蘇秋蓮
    名下，且分別以陳怡安及蘇秋蓮名義，向新竹國際商業銀行
    （現改名為渣打銀行，下稱新竹商銀）貸款647萬元及748萬
    元，而陳建文則負責按月償還該2筆貸款之本息至房地賣出
    為止，並保管上開銀行貸款帳戶之存摺、印章。嗣於95年5
    月間，陳建文將95號房地以1080萬元之價格出售予他人，並
    將賣屋款項扣除上開房屋貸款及其本身就該屋所支出之費用
    後，退還50萬元之投資金予蘇秋蓮，尚餘10餘萬元之盈餘。
    然陳建文竟基於意圖為自己不法所有之犯意，向蘇秋蓮佯稱
    其已無資金償還99號房地之剩餘貸款，需辦理轉貸，蘇秋蓮
    遂配合陳建文辦理轉貸至三信商業銀行（下稱三信商銀），
    而陳建文則藉此機會，將申辦貸款金額提高為850萬元，三
    信商銀乃於96年7月25日撥放850萬元之貸款入蘇秋蓮之帳戶
    ，詎陳建文旋於96年8月1日自該帳戶內提領253,000元，用
    以償還先前向蘇秋蓮借貸用於其他營業之周轉金，以及向蘇
    秋蓮購買冷氣之款項，以此方式將本應運用於合夥之資金，
    據為己用。嗣於97年7月間，蘇秋蓮接獲三信商銀之催繳貸
    款本息通知，調閱存摺明細後，始知上情，並經蘇秋蓮告訴
    偵辦，因認被告就其中253,000元部分，涉犯刑法第335條第
    1 項侵占罪嫌。
貳、證據能力：
    按被告以外之人於審判外之言詞或書面陳述，除法律有規定
    者外，不得作為證據，刑事訴訟法第159條第1項固定有明文
    ；惟被告以外之人於審判外之陳述，雖不符同法第159條之1
    至第159之4之規定，而經當事人於審判程序同意作為證據，
    法院審酌該言詞陳述或書面陳述作成時之情況，認為適當者
    ，亦得為證據。又當事人、代理人或辯護人於法院調查證據
    時，知有第159條第1項不得為證據之情形，而未於言詞辯論
    終結前聲明異議者，視為有前項之同意，同法第159條之5第
    1、2項亦定有明文。本件被告就被告以外之人於審判外之陳
    述，已陳明同意作為本件證據（見本院卷110頁反面），且
    於審理時提示證人於警詢之陳述內容並告以要旨，並經公訴
    人、被告表示意見，本院審酌上開證人審判外陳述作成時之
    情況，並無不能自由陳述之情形，亦未見有何違法取證或其
    他瑕疵，且與待證事實具有關聯性，認為以之作為證據應屬
    適當，而得作為證據，合先陳明。
、得心證之理由：
一、按犯罪事實應依證據認定之，無證據不得認定犯罪事實，又
    不能證明被告犯罪或其行為不罰者，應諭知無罪之判決，刑
    事訴訟法第154 條第2 項、第301 條第1 項分別定有明文。
    次按認定不利於被告之事實，須依積極證據，茍積極之證據
    本身存有瑕疵而不足為不利於被告事實之認定，即應為有利
    於被告之認定，更不必有何有利之證據，而此用以證明犯罪
    事實之證據，猶須於通常一般人均不至於有所懷疑，堪予確
    信其已臻真實者，始得據以為有罪之認定，倘其證明尚未達
    到此一程度，而有合理性之懷疑存在，致使無從為有罪之確
    信時，即應為無罪之判決，此有最高法院82年度臺上字第16
    3 號判決、76年度臺上字第4986號、30年度上字第816 號等
    判例意旨可資參照。另犯罪事實應依證據認定之，為刑事訴
    訟法所明定，故被告否認犯罪事實所持之辯解，縱屬不能成
    立，若非有積極證據足以證明其犯罪行為，不能遽為有罪之
    認定，最高法院30年上字第1831號判例亦足供參照。次按不
    特定物得否為侵占罪客體，刑法係採違背委任意旨說，以其
    處分代替物有無違背其委任意旨為準（最高法院92年台上字
    第128號判例、30年上字第816號判例、81年度台上字第3539
    號判決、83年度台上字第5334號判決參照）。
二、公訴意旨認被告涉犯前開侵占罪嫌，無非係以證人即告訴人
    蘇秋蓮、告訴人之夫洪世勇之證詞、三信商銀蘇秋蓮之徵信
    調查資料表、放款帳卡明細單、客戶帳卡明細單、存匯款申
    請書、95號及99號房地之土地、建物移轉登記申請資料為其
    論據。
三、訊據被告陳建文固坦承其將三信商銀蘇秋蓮貸款帳戶中之25
    3,000元以匯款方式匯入蘇秋蓮之台南縣區漁會帳戶，惟堅
    詞否認有何侵占犯行，辯稱：95號及99房地係二人合作投資
    ，蘇秋蓮於上開房屋每間僅各出資50萬元，房地之各期貸款
    繳納、代書費、仲介費、房屋改建及裝璜費用等有關房屋未
    出售前之相關費用，全數由被告陳建文負責，且99號房地購
    買後，權狀、鑰匙由被告保管，在新竹商銀、三信商銀以蘇
    秋蓮名義貸款之存摺、印章亦由被告保管運用，到97年7月
    因被告一時無法週轉，請蘇秋蓮先代為繳納貸款，蘇秋蓮即
    要求取回99號房地之權狀及帳戶、印章，並未繳納貸款，致
    99 號房地最後被法拍，被告於該房屋花費之改建費、裝璜
    費等都沒有收回，蘇秋蓮並未曾告知貸款後之款項被告不能
    運用，被告並無侵占犯意及為自己不法意圖等語。經查：
  (一)被告陳建文於94年7月間，與蘇秋蓮合夥投資不動產，並共
    同購得95號房地及99號房地，雙方約定由蘇秋蓮就上開2 間
    房地各出資50萬元，陳建文則負擔部分頭期款、代書費、銀
    行規費及房屋整修等其他相關費用。而95號房地及99號房地
    分別登記在陳怡安及蘇秋蓮名下，並以陳怡安及蘇秋蓮名義
    ，各別向新竹商銀貸款647萬元及748萬元，由被告陳建文負
    責按月償還該2筆貸款之本息，並保管上開銀行以陳怡安、
    蘇秋蓮名義貸款相關帳戶之存摺、印章。嗣於96年6、7月間
    被告陳建文與告訴人蘇秋蓮、其夫洪世勇一同前往三信商銀
    辦理99號房地之轉貸，貸款金額提高為850萬元，三信商銀
    乃於96年7月25日撥放850萬元之貸款入蘇秋蓮之帳戶，而上
    開三信商業銀行貸款之存摺、印章、99號房屋、土地之所有
    權狀於97年7月7日之前，亦均由被告陳建文保管。三信商銀
    貸放至蘇秋蓮帳戶之850萬元，其中之7,294,993元電匯至新
    竹商銀償還原有貸款，其中253,000元由陳建文代理填寫匯
    款申請書，匯到蘇秋蓮個人之台南縣區漁會帳戶，其中685,
    000元由陳建文代理填寫匯款申請書，匯到中南土木包工業
    之帳戶，另20萬元由被告提領現金等情，除據被告供承屬實
    （見卷第119頁背面）；復經證人即告訴人蘇秋蓮、蘇秋蓮
    之夫洪世勇審理時證述在卷，且有95號房地之93年度執字第
    36231號不動產權利移轉證書（警卷20－21頁）、蘇秋蓮匯
    款之台南縣區漁會匯款申請書（警卷30－31頁）、陳建文為
    代理人匯款253,000予蘇秋蓮之存匯款申請書、提領現金20
    萬元之取款憑條、陳建文為代理人匯款685,000予中南土木
    包工業之匯款申請書（警卷36頁）、三信商銀客戶帳卡明細
    單、95號之土地建物登記謄本（警卷47－48頁）、99號之不
    動產買賣契約書（警卷62頁以下）等在卷可參，是此部分事
    實，堪予認定。
  (二)次查：
    1.告訴人雖與被告合作投資房地產，然據告訴人之夫洪世勇
      證述：「（問：當初講的時候，你們二個人之間對於你們
      這件投資都沒有任何書面做一個佐證的，是不是？）沒有
      。（問：賺的時候，盈餘怎麼分配？）他沒有跟我講。（
      問：是一人一半，還是說三七，還是說六四？）我不曉得
      他投資的金額是多少，我只有夠投資100萬元而已，他就
      說沒關係，錢多少不是問題。．．．（問：所以說當時怎
      麼分配盈餘你沒有談到？）沒有。（問：只是說他有保證
      100萬可以全數拿回來？）是。（問：所以如果賺多或是
      賺少，他到底實際可以拿多少，這個問題你沒辦法干涉嗎
      ？）因為他說我不用管事情。（問：所以大概有多少盈餘
      你都不可以干涉是不是？）是。（問：如果投資賠錢了怎
      麼辦？譬如說現在打奢侈稅，房地產一定降的，如果進場
      的時候是高點，到時候遇到低點，那就是賠錢，怎麼辦？
      ）他都沒有講到。（問：所以說怎麼賠，二個怎麼分擔都
      沒有講到？）沒有。．．．（問：所以說你們當初談的時
      候是說95號和99號二個投資是綁在一起的，還是說95號的
      賺或賠獨立計算，99號的賺或賠獨立計算？）那時候講應
      該是在一起的。（問：95號、99號這二件是如何計算盈餘
      ？）在一起的。．．．（問：當初99號為什麼會登記在蘇
      秋蓮的名下？）他說我這樣子投資沒有寫切結書，沒有書
      面的證明，所以他用我們的名字，讓我們安心，他是這樣
      子講。（問：這個利息、貸款由誰負責繳納？）陳建文。
      （問：當初有沒有約定繳到哪時候為止？）沒有。．．
      ．（問：所以當初有沒有約定說貸款的金額是要怎麼繳付
      ？）他說從我們夫妻去貸款的話，從那邊多餘的再繳這樣
      子。（問：當初有約定說850萬貸款出來都不能動用？）
      沒有。（問：所以說850萬貸款出來，當初陳建文怎麼用
      你們都不能過問是不是？）是。（問：你主觀是認為說他
      貸出來的850萬就是要乖乖的每個月去繳利息這樣子？）
      對。」（卷126頁以下）。
    2.另證人蘇秋蓮證述：投資案係洪世勇與被告洽談，如何談
      、如何分配盈餘、負擔虧損，都係洪世勇與被告洽談，其
      僅負責匯款，不清楚盈餘如何分配，也不清楚如何負擔虧
      損，每間房地伊僅出資50萬元，剩下的貸款都由被告負責
      ，99號也有增建及重新裝璜，費用亦由被告負責，未曾繳
      納過99號房地之水電費、地價稅、房屋稅或貸款等，轉貸
      至三信商銀後，貸款下來的錢應該要放在三信銀行繼續付
      貸款，但當初並未和被告講好等語（卷142頁反面以下）
      。
    3.是據證人洪世勇、蘇秋蓮二人證述之內容，可知本件之合
      作模式，係由洪世勇與被告洽談，而告訴人方面就99號房
      地僅出資50萬元，其餘均未另為任何支出，其他所有費用
      及相關買賣之接洽均由被告負責，如貸款之繳納、房屋水
      電費、房屋過戶之規費、代書費、仲介費等，告訴人蘇秋
      蓮及夫洪世勇均不知被告出資金額若干、不知自己與被告
      間之出資比例，亦不知盈餘應如何分配；以99房地為抵押
      標的向三信商銀申請轉貸時，被告與告訴人間就該850萬
      元之貸款除清償之前新竹商銀之貸款外，其餘款項如何動
      支，告訴人與被告間亦未曾明白約定，告訴人蘇秋蓮或其
      夫洪世勇甚且均未過問該款項如何動支，況所有銀行相關
      之帳戶資料、存摺、印章全部交由被告保管運用，是被告
      以蘇秋蓮名義用99號房地為抵押品於三信商銀貸款850萬
      元之時，被告本得自由處分該貸款帳戶內之款項，而無何
      侵占犯行或為自己不法所有之意圖。雖被告將貸放款項其
      中之253,000元匯給告訴人蘇秋蓮，以清償與本件合夥投
      資房地無關之個人債務（個人借貸與冷氣貨款），然被告
      與告訴人本即未就貸款金額如何運用為任何約定，自難僅
      憑事後告訴人主觀上認知，而推論被告動用帳戶內之金額
      ，有何不法所有意圖，是公訴人執此謂被告有為自己不法
      所有意圖，要無可採。
  (三)公訴人另以被告於警詢中承認第2次貸款金額要花用什麼錢
    都先向蘇秋蓮提及，並經蘇秋蓮同意；且被告於95號、99號
    之房地投資，並無實質出資，於未經蘇秋蓮同意下，即逕以
    三信商銀貸放款項，償還被告個人積欠蘇秋蓮之債務253,00
    0元等情，謂被告有侵占犯行云云。然查：
    1.被告於警詢時固自陳：「．．．第2次貸款850萬，先還清
      之前的貸款約729萬，加上一些我先前墊付的開銷，我有
      附明細表，我要花用什麼前都先向蘇秋蓮提及，經她同意
      ，我都有記帳，且請蘇秋蓮可以來看明細，但她都說不用
      。」（警卷第4頁），另參照蘇秋蓮於本院證稱：「（問
      ：你認為說他裝在他們住家客廳的冷氣就是侵占你們的錢
      ？）公款的錢。（問：為什麼你會這樣認定？）因為他貸
      款出來的是要放在三信銀行那邊付房貸的錢，不應該拿來
      當他自己的錢。（問：當初你們有講好了嗎？）沒有。」
      （卷149頁反面）；「（被告問：我是問你97年7月那一天
      銀行通知你，你才對我產生懷疑，其它的在7月之前，全
      部都是由我在處理，你都沒有什麼意見，都沒有什麼問題
      ，是不是？）．．．因為96年轉貸的時候，我知道說那個
      要貸850萬，他跟我講有去新竹那邊知道那邊還有700多萬
      要沖抵，我就知道說裡面還有100多萬，因為我有大概換
      算一下銀行利息這樣子不到一年應該沒有那麼快就100多
      萬就用完，結果97年7月的時候，三信銀行打電話跟我講
      說沒有錢，我說奇怪裡面應該戶頭有錢，怎麼會沒有錢，
      我就叫我先生直接去找他們理論，．．．」（卷142頁筆
      錄）。另證人洪世勇亦證稱：當時850萬元貸款出來，並
      未約定說850萬元貸款被告不能動用，亦未約定資金如何
      運用，且被告陳建文如何運用該資金，證人洪世勇與其妻
      蘇秋蓮也不能過問等情（卷131頁反面），則據被告、告
      訴人蘇秋蓮及證人洪世勇之陳述，可認雖99號房地以蘇秋
      蓮名義向三信商銀轉貸，轉貸後之款項仍由被告統籌運用
      ，且當時告訴人與被告並未約定該款項不得領出，所有投
      資細節告訴人蘇秋蓮與其夫洪世勇亦均不清楚，係因嗣後
      於97年7月起，被告未依約清償貸款，告訴人與被告始就
      本件投資發生爭議，是認被告所述其有記帳但告訴人蘇秋
      蓮當時並未要求看帳目等情，係屬可採，則難以事後99號
      房地因未能繳交貸款再遭銀行拍賣之結果，回溯推論被告
      於提領253,000元之時，即有侵占之犯行。
    2.公訴人另主張被告於本案之95號、99號房地投資，並未實
      質出資云云，然查本件99號房地於94年8月6日以700萬元
      購買，簽約金30萬元，有不動產買賣契約書可參（警卷63
      頁）；95號房地於94年8月18日以809萬元向法院拍賣取得
      ，於繳足價金後，於94年9月2日發權利移轉證書（警卷20
      頁），95號房地有向新竹商銀辦理貸款647萬元，並於95
      年6月2日賣出，而99號房地亦向新竹商銀辦理貸款748萬
      元，嗣後於96年7 月向三信商銀轉貸850萬元，是上開95
      號房地未賣出期間之房屋各期貸款，及99號房地至97年7
      月前之各期貸款，均由被告繳納。又告訴人蘇秋蓮及洪世
      勇均證述95號及99號之房屋有整修、增建，另參照被告提
      出之95號、99號二間房屋外觀照片（警卷72頁）及現金支
      出傳票（警卷49頁以下），可知被告確有出資整修，而房
      屋未賣出期間之所有稅捐、水電費，及房屋買賣之代書費
      、規費、手續費等，亦均由被告支付，是被告就系爭95號
      、99號之出資金額雖與告訴人間尚有爭執，然被告確有出
      資，不容否認。而告訴人方面所支出之資金，其於94 年8
      月10日、94年8月17日分別共匯100萬元給被告（警卷30頁
      匯款申請書），被告於95號房地賣出後，先匯還告訴人10
      0萬元，告訴人再於95年9月至10月分三筆共匯50萬元予被
      告（警卷31頁），被告與告訴人就此均不爭執，是認告訴
      人之出資僅50萬元，其餘費用全部由被告負責，被告所支
      付之款項，若單以99號房地於三信商銀所已支付之貸款本
      息計算（96年8月27日起貸款息自49, 472元至50,898元不
      等，被告共繳納11期，見警卷37頁帳卡明細），已逾50萬
      元，尚不論99號房地轉貸前之貸款及其他房屋相關稅捐及
      整建費用，是公訴人認被告未有實質支出云云，顯與事實
      不合。
    3.99號房地之貸款利息，由被告繳納至97年6月23日，告訴
      人續繳至97年10月6日，有告訴人證述及三信商銀之帳卡
      明細與99年12月6日函覆說明在卷可稽（本院卷24頁、60
      頁），嗣後因被告與告訴人均未繳納貸款，而經三信商銀
      聲請本院以98年度執字第12598號給付借款事件拍賣系爭
      99號房地，最後以總價7,101,688元拍定，經調閱上開執
      行卷宗查核明確。告訴人亦陳述：因為當初97年7月三信
      銀行催繳時，曾找被告溝通，可是被告表示要告訴人方面
      還被告300萬元，經過調解委員會協調，被告亦不願解決
      ，表示要讓房子拍賣，讓告訴人失去信用，調解委員建議
      告訴人不要再拿錢出來，所以告訴人才私底下去委託有巢
      氏仲介，並向被告表示95號房地之盈餘告訴人不要了，99
      號出資的50萬元也不要了，並以將99號房地過戶給被告之
      方式來處理，但被告一直要求告訴人拿錢來解決，才願意
      過戶，導致最後99號房地被銀行拍賣的情形等語（卷152
      頁參照）。是據上開告訴人陳述內容，可知本案係因被告
      未繳納97年7月之貸款本息，銀行向告訴人催繳而起，且
      告訴人與被告因99號房地之投資未順利出售，告訴人投資
      當時，又未清楚約定二人之出資比例、盈餘分配、虧損分
      攤等條件，致生投資爭議，純屬民事糾紛，當循民事途徑
      解決，故自不得以99號房地嗣後之投資失利，反推論被告
      於96年8月1日提領253,000元，係易持有為所有之侵占犯
      行。
四、綜上所述，本院認公訴人所舉證據僅足認被告有提領貸款中
    253,000元之事實，惟不足證被告有易持有為所有之侵占犯
    行、侵占犯意及為自己不法所有意圖，且被告所辯上詞，堪
    予採信，其犯罪既屬不能證明，即不得以侵占罪相繩，本院
    復查無其他證據證明被告有此犯行，自應諭知被告無罪。
據上論斷，應依刑事訴訟法第301條第1項，判決如主文。
本案經檢察官薛雯文到庭執行職務。
中    華    民    國   100    年    4     月    29    日
                  刑事第十庭  審判長法  官  張瑛宗
                                    法  官  羅郁棣
                                    法  官  蔡孟珊
以上正本證明與原本無異。
如不服本判決應於收受本判後10日內向本院提出上訴書狀，並應
敘述具體理由。其未敘述上訴理由者，應於上訴期間屆滿後20日
內向本院補提理由書狀（均須按他造當事人之人數附繕本）「切
勿逕送上級法院」。
                                   書記官  何小玉
中    華    民    國   100    年    4     月    29    日